【裁判字號】    89,台上,4435
【裁判日期】    890727
【裁判案由】    妨害自由等罪
【裁判全文】
最高法院刑事判決                              八十九年度台上字第四四三五號
    上  訴  人  甲○○
                乙○○
右上訴人等因妨害自由等罪案件，不服臺灣高等法院中華民國八十七年四月二十二日
第二審判決（八十六年度上訴字第五八三九號，起訴案號：臺灣宜蘭地方法院檢察署
八十六年度偵字第四六九號），提起上訴，本院判決如左：
    主  文
原判決關於甲○○詐欺及乙○○部分撤銷，發回臺灣高等法院。
其他上訴駁回。
    理  由
壹、撤銷發回部分：
本件原判決認定上訴人甲○○意圖為自己不法之所有，於民國八十五年一月十五日邀
約游源宗前往其宜蘭縣羅東鎮○○街四十一之一號住處喝春酒，游源宗於喝下甲○○
所提供之虎頭蜂酒後，即不省人事。翌日下午，甲○○又邀約游某至宜蘭縣冬山鄉○
段○○○路口之「大橋頭貨車賣場」貨櫃屋內，向游某佯稱其於前一（十五）日賭輸
新台幣（下同）四十九萬元等語。因游某懷疑而不承認該賭債，甲○○即夥同不詳姓
名之成年人約六人限制游某不准其離去，而非法剝奪游源宗之行動自由約二小時。游
某不得已誤信有該賭債，乃簽發面額共四十九萬元之本票計五張（十萬元四張、九萬
元一張）交付甲○○後，方得離開，以此方式使游源宗陷於錯誤而交付財物。嗣游源
宗自認並無上開賭債，拒絕償付。甲○○竟將上開本票交付上訴人乙○○，由乙○○
於同年十二月二十六日持上述本票前往宜蘭縣五結鄉○○路○段五十三號游某所經營
之「冠亞交通股份有限公司」，要求游某清償該四十九萬元之賭債。因游源宗拒絕清
償，乙○○即揚言：若不給付，即要致游某於死地等語，致生危害於游某之安全。旋
即以右手挾持游某坐上游某所有之小客車上，並坐於駕駛座旁架住游某之右手，欲將
游某之汽車予以變賣抵債。嗣游源宗於該車前往宜蘭市○○路行駛途中，適遇警察臨
檢而趁隙逃脫等情。因而撤銷第一審關於甲○○詐欺及乙○○部分之判決，改判仍依
牽連犯關係，從一重論處甲○○共同意圖為自己不法之所有，以詐術使人將本人之物
交付罪刑，及論處乙○○以非法方法剝奪人之行動自由，累犯罪刑，固非無見。
惟查，(一)、按八十六年十二月十九日公布修正之刑事訴訟法第九十五條規定，訊問被
告應先告知下列事項：一、犯罪嫌疑及所犯所有罪名。罪名經告知後，認為應變更者
，應再告知。二、得保持緘默，無須違背自己之意思而為陳述。三、得選任辯護人。
四、得請求調查有利之證據。上開規定旨在使被告得以充分行使防禦權，以達刑事訴
訟為發見真實，並顧及程序公正之目的。此項規定於總則編內，訴訟各階段自均有其
適用。原審於八十七年三月十一日，及同年四月十五日上午之審判期日訊問上訴人等
時，均未踐行上開程序，有上開審判筆錄附卷可稽（見原審卷第五九頁反面、第七十
三頁反面）。揆之上開規定，其踐行之訴訟程序顯有瑕疵，難認適法。(二)、按刑法第
三百零二條第一項妨害自由罪之成立，係以私行拘禁或以其他非法方法，剝奪人之行
動自由，為其犯罪構成要件。有罪之判決書自應將此項犯罪構成要件事實，具體詳載
於事實欄，並於理由欄內說明其所憑之證據及認定之理由，方為適法。原判決論敘甲
○○成立刑法第三百零二條第一項之妨害自由罪。惟其事實欄僅記載：甲○○夥同不
詳姓名之成年人約六人限制游源宗不准離去，而非法剝奪游源宗之行動自由約二小時
等情。對於甲○○與該等不詳姓名之人究竟以何項具體之非法方法剝奪游源宗之身體
行動自由，並未詳予認定記載，理由內亦未加以論敘說明，依上說明，自不足為適用
法律之依據。(三)、按被害人之陳述如無瑕疵，且就其他方面調查又與事實相符，固足
採為科刑之基礎。倘其陳述尚有瑕疵，則在未究明前，遽採為論罪科刑之根據，即難
認為適法。原判決認定甲○○、乙○○分別有前述詐欺及妨害自由等犯行，無非係以
被害人游源宗之陳訴為主要之論據。惟卷查游源宗於羅東分局第一次警訊時指稱：甲
○○係於八十五年二月間（農曆過年期間）邀約其至住處「喝春酒」，而強向其要索
賭債四十九萬元。「同年八月初」，甲○○又夥同三人至其所經營之前揭公司強押其
所有之轎車，欲將其轎車駛至宜蘭市○○路某中古車行變賣抵償賭債。其後於「同年
十二月二十六日下午十五時許」，甲○○等三人又僱請手下林重郎駕車至其公司索討
賭債，並對其恐嚇云云（見警卷第二十頁正反面、第二十四頁正面）。惟於第二次警
訊時，經警方提示其所簽發之前揭本票日期均為「八十五年一月十六日」後，始又改
稱其係於發票之前一日即「同年一月十五日」前往甲○○住處而積欠上揭賭債云云（
見警卷第二十三頁反面）。嗣於檢察官偵訊及原審調查時又改稱：八十五年十二月十
六日係乙○○夥同另一不詳姓名之人持其簽發之本票前往其公司向其索討賭債，對其
加以恐嚇，並欲將其自用小客車變賣抵償賭債云云（見八十六年度偵字第四六九號偵
查卷第一○七頁反面、原審卷第三十六頁反面）。其原稱係於「農曆過年期間」前往
甲○○住處「喝春酒」而發生本件賭債糾紛，嗣又改稱係於「八十五年一月十五日」
（農曆為十一月廿五日）積欠上揭賭債，前後已有歧異。且其既謂甲○○夥同三人於
「同年八月初」至其公司強押其上車，欲將其轎車變賣抵債；後又於「同年十二月二
十六日」指示林重郎駕車至其公司向其索債，並予恐嚇云云。惟嗣竟又翻稱係蔡瑞詳
夥同一不詳姓名之人於「同年十二月二十六日」至其公司強押其上車，欲將其轎車變
賣抵債云云，前後亦有齟齬。非無重大瑕疵，原審未究明其瑕疵，亦未就游源宗前揭
指訴不一之情形說明其取捨之理由，遽採其陳述為論罪科刑之唯一依據，依上說明，
自難認適法。且原判決認定上訴人甲○○於八十五年一月十五日，以喝春酒為由邀約
游某前往其宅云云。惟當時距春節尚有一個多月之久，並非喝春酒時節，原判決之認
定亦與事實不符。(四)、按刑法第三百三十九條第一項詐欺罪之成立，以意圖為自己或
第三人不法之所有，施用詐術，使人陷於錯誤而將本人或第三人之物交付為其要件。
倘行為人係以限制行動自由之手段脅迫被害人交付財物，而被害人亦係因直接受此脅
迫不得已而交付財物，並非單純因陷於錯誤而交付者，自應就被害人當時已否達到不
能抗拒之程度，而分別依強盜罪或妨害自由罪論擬，尚無成立詐欺罪之餘地。本件依
原判決事實之認定：甲○○邀約被害人游源宗至其住處喝酒，游某酒後不省人事。翌
日甲○○藉詞游某於前一日賭輸而向其索討賭債四十九萬元，因游某不承認該賭債，
甲○○即夥同多人非法剝奪游某之行動自由，致游某不得已誤信有該賭債，乃簽發本
票交付甲○○，方得離開。事後游某自認並無該賭債而拒絕償付等情。倘若無訛，則
甲○○雖有藉賭債為詞向游某索款之事實，然游某自始即不承認有該賭債存在，事後
亦自認無該賭債而拒絕償付，惟當時因遭甲○○等多人非法剝奪其行動自由，迫「不
得已」始簽付上開本票，以求脫身。是否能謂甲○○施用詐術致游某陷於錯誤而交付
財物，而得以成立詐欺罪？似非全無審酌餘地。究竟游某當時主觀上有無陷於錯誤？
其簽發本票交付甲○○等人之直接原因，係出於誤信有該賭債存在，抑或係因其身體
行動自由遭受侵害，為求脫身迫不得已而為？此與判斷甲○○此部分所為究應成立何
項罪名攸關，自應詳予調查釐清。乃原審未詳予查明，就甲○○此部分所為遽依詐欺
罪論擬，尚嫌速斷。又原判決事實欄記載游某「不得已而誤信有該賭債」云云；既曰
「不得已」，即係認與其主觀認識及意願均有違反，何致於又「誤信」有該賭債存在
？原判決此部分事實之記載不無矛盾。再原判決事實欄並未記載甲○○有與其他之人
就詐欺罪部分有共同犯意聯絡及行為分擔。其理由欄內亦僅說明甲○○與前揭不詳姓
名之成年人約六人間，就妨害自由部分有犯意聯絡及行為分擔，為共同正犯。乃其主
文竟諭知甲○○「共同意圖為自己不法之所有，以詐術使人將本人之物交付……」云
云，其所宣示之主文與事實、理由之記載不相適合，亦屬違法。(五)、按除本法有特別
規定外，已受請求之事項未予判決，或未受請求之事項予以判決者，其判決為當然違
背法令，刑事訴訟法第三百七十九條第十二款定有明文。查本件起訴書犯罪事實欄記
載：「……甲○○因此乃教唆乙○○於八十五年十二月二十六日至宜蘭縣五結鄉○○
路○段五十三號游源宗開設之冠亞交通股份有限公司，恐嚇游源宗要償債四十九萬元
，否則要致游某於死地，致游源宗心生畏懼，乙○○並隨即強押游某駕駛所有之自小
客車外出變賣……因而剝奪游源宗行動自由達二十分之久……」等語，似已起訴甲○
○涉嫌教唆乙○○為前揭恐嚇及剝奪游源宗行動自由等犯行。原審對於甲○○此部分
被訴之犯嫌未併予審究，對於甲○○是否有教唆或與乙○○共犯前揭妨害自由等罪﹖
此部分與其強制游某簽發支票部分，有無裁判上一罪之關係﹖亦未於判決理由內加以
說明，依上說明，難謂無已受請求之事項未予判決之違法。上訴意旨雖未指摘及此，
然原判決既有前揭違背法令情形，自應撤銷發回更審，期臻適法。又甲○○所犯詐欺
罪部分雖屬於不得上訴於第三審法院之案件，然與其相牽連之妨害自由罪部分原得上
訴第三審法院，基於審判不可分之原則，其詐欺罪部分自亦得上訴於本院，併此敘明
。
貳、駁回上訴部分：
按刑事訴訟法第三百七十六條所列各罪之案件，經第二審判決者，不得上訴於第三審
法院，法有明文。本件上訴人甲○○被訴賭博案件，原審係依刑法第二百六十八條論
處罪刑，核屬刑事訴訟法第三百七十六條第一款之案件，依上開說明，既經第二審判
決，自不得上訴於第三審法院，乃甲○○竟併就此部份提起上訴，顯為法所不許。其
此部分之上訴為不合法，應予駁回。
據上論結，應依刑事訴訟法第三百九十五條前段、第三百九十七條、第四百零一條，
判決如主文。
中      華      民      國    八十九    年      七      月    二十七    日
                              最高法院刑事第八庭
                                  審判長法官  吳  雄  銘
                                        法官  池  啟  明
                                        法官  石  木  欽
                                        法官  郭  毓  洲
                                        法官  吳  三  龍
      右正本證明與原本無異
                                              書  記  官
中      華      民      國    八十九    年      八      月      一      日


司法院資訊處製作；財團法人民間司法改革基金會備份。
